臺灣南投地方法院民事裁定
110年度家親聲字第100號
                                 110年度家親聲字第101號聲  請  人  甲○○    

代  理  人  曾家貽律師
聲  請  人  乙○    

            丙○○  


上二人共同
代  理  人  周志一律師（法扶律師）
相  對  人  丁○○  


輔  佐  人  王孟貞  
上列當事人間請求免除扶養義務事件，本院裁定如下：
    主    文
一、聲請人乙○、甲○○、丙○○對相對人丁○○之扶養義務應予免除
    。
二、程序費用由相對人負擔。
    理    由
一、本件聲請意旨略以：相對人丁○○為聲請人乙○、甲○○、丙○○
    之母，相對人於聲請人年幼時即離家，對聲請人均無聞問，
    形同棄養聲請人，致聲請人自幼即被遭鄰居嘲笑母親跟別的
    男人跑了，兩造分離近40年未曾相見，亦無任何聯繫，聲請
    人自幼即失去母親之關懷及撫育，成長過程艱辛。近期聲請
    人接獲南投縣政府公文，方知相對人現因無法自理生活，經
    南投縣政府安置於機構接受照顧，然相對人於聲請人年幼時
    即狠心拋下年幼子女離家，此後未盡任何扶養義務，有違人
    母應盡之責任，相對人無正當理由，長期不盡扶養義務，於
    聲請人成長過程中完全缺席，且聲請人丙○○領有身心障礙手
    冊，長期居住於衛生福利部玉里醫院接受治療，聲請人乙○
    之工作及收入均不穩定，尚須扶養身心障礙之父親郭○○及聲
    請人丙○○，聲請人甲○○現因身體狀況不佳並無收入，聲請人
    實際上亦無能力扶養相對人，因相對人於聲請人年幼時，無
    正當理由未盡養育照顧聲請人之義務且屬情節重大，為此爰
    依民法第1118條之1第2項規定，請求免除聲請人對相對人之
    扶養義務等語。
二、相對人到庭陳稱：以前我也沒有工作做，要怎麼養聲請人，
    聲請人希望不要扶養我，我沒有意見等語（見本院110年9月
    13日訊問筆錄）。
三、本院之判斷：
  ㈠按直系血親相互間互負扶養之義務；受扶養權利者，以不能
    維持生活而無謀生能力者為限。前項無謀生能力之限制，於
    直系血親尊親屬，不適用之，民法第1114條第1款、第1117
    條分別定有明文。惟按受扶養權利者有下列情形之一，由負
    扶養義務者負擔扶養義務顯失公平，負扶養義務者得請求法
    院減輕其扶養義務：一、對負扶養義務者、其配偶或直系血
    親故意為虐待、重大侮辱或其他身體、精神上之不法侵害行
    為。二、對負扶養義務者無正當理由未盡扶養義務。受扶養
    權利者對負扶養義務者有前項各款行為之一，且情節重大者
    ，法院得免除其扶養義務，民法第1118條之1第1項、第2項
    亦定有明文。
  ㈡查相對人係聲請人之母，業據聲請人提出戶籍謄本為證。另
    查相對人因中風步態不平穩，日常起居行動需賴輪椅輔助，
    經濟陷困，且無自有居住處所，經南投縣政府安置於機構接
    受照顧，有南投縣政府110年8月16日府社福字第1100182907
    號函及所附個案服務歷程彙總表、成人保護案件通報表、成
    人保護事件受案評估、110年1月29日府社福字第1100027785
    號函、110年1月4日府社福字第1090308791號函、社會工作
    員個案轉介/回覆單、110年2月23日府社福字第1100042449
    號函、個案匯總報告在卷可憑，並經南投縣政府社會及勞動
    處社工即相對人之輔佐人王孟貞到庭陳明在卷。另本院依職
    權查詢相對人之勞健保及所得、財產資料顯示，相對人之健
    保投保於南投縣魚池鄉公所，勞保自92年4月10日即已退保
    ，相對人於108年度並無所得，名下亦無任何財產，有法務
    部-健保資訊連結作業查詢紀錄、勞保局被保險人投保資料
    查詢、稅務電子閘門財產所得調件明細表在卷可參，堪認相
    對人無足夠能力維持未來生活所需，揆諸前揭規定，自有受
    聲請人扶養之需要。
  ㈢惟聲請人主張相對人自其等幼年時起，即無正當理由未盡扶
    養義務等語，業據證人即聲請人之鄰居戊○○到庭證稱：我是
    聲請人小時候的鄰居，聲請人住的地方是借我們家的土地蓋
    的，離我家約2、30公尺，我家是開雜貨店的，聲請人會來
    我們家看電視。我知道聲請人一家的生活狀況不是很好，我
    曾見過相對人，但後來有3、40年沒有再見過了，我是聽鄰
    居講說相對人跟別人走了，我聽到鄰居講相對人跟別人走了
    以後，就沒有再見過相對人了，只看到聲請人及他們的爸爸
    ，聲請人的爸爸是在打零工等語（見本院110年9月13日訊問
    筆錄）。又相對人到庭，亦不否認其確有離家之事實，但表
    示對於離家之日期已不記得了等語（見同上訊問筆錄），再
    查相對人之戶籍謄本有記載「71年12月15日行方不明編列案
    號F04343號」等語，有聲請人所提戶籍謄本在卷可明，足認
    聲請人於71年12月15日前即已離家，未再照顧、扶養、探視
    聲請人。
  ㈣本院審酌相對人為聲請人之母，於聲請人未成年期間，依法
    對於聲請人負有扶養義務，然相對人在聲請人年幼亟須母親
    扶養與照顧之際，即離家未扶養及照顧聲請人，而將教養聲
    請人之責任完全交由聲請人之父郭○○負擔，相對人既自聲請
    人幼年時起迄成年為止，無視稚齡子女受扶養之需求，無正
    當理由未盡法定扶養義務，顯未盡身為母親應有之責任，情
    節確屬重大，如強令聲請人仍需負擔對於失責且長期感情疏
    離之母親即相對人之扶養義務，實顯失公平，故聲請人依民
    法第1118條之1第2項之規定，請求免除其等對於相對人之扶
    養義務，經核並無不符，應予准許。
四、程序費用負擔之依據：家事事件法第125條第2項、第104條
    第3項。
中　　華　　民　　國　　110 　年　　9 　　月　　17　　日
                                臺灣南投地方法院家事法庭
                                          法  官  柯伊伶
以上正本係照原本作成。
如對本裁定抗告，須於裁定送達後10日之不變期間內，向本院提
出抗告狀，並應繳納抗告費新臺幣1,000元整。
中　　華　　民　　國　　110 　年　　9 　　月　　17　　日
                                          書記官  白淑幻